【裁判字號】    97,消債更,1529
【裁判日期】    980403
【裁判案由】    更生事件
【裁判全文】
臺灣臺南地方法院民事裁定          97年度消債更字第1529號
聲  請  人
即  債務人  丙○○
上列當事人因消費者債務清理事件聲請更生，本院裁定如下：
    主    文
聲請駁回。
聲請程序費用新臺幣壹仟元由聲請人負擔。
    理    由
一、本件聲請意旨略以：聲請人即債務人丙○○現任職於百輝紙
    器股份有限公司，每月薪資收入約新臺幣（下同）24,000元
    ，除此薪資收入外，僅有存款1筆500元，然累積債務總金額
    已達1,319,000 元，而債務人有不能清償債務之情事，前已
    提出債權人清冊，以書面向最大債權金融機構臺灣銀行請求
    共同協商債務清償方案，惟債務人每月僅得還款2,000 元，
    且債務人前幾月皆失業，最近才又有上工，惟工作一週只剩
    3、4日，收入明顯不足支出，最大債權金融機構臺灣銀行認
    定債務人未能接受顯足以負擔之還款方案，協商因而不成立
    ，又其無擔保或無優先權之債務總額未逾1,200 萬元，復未
    經法院裁定開始清算程序或宣告破產，為此，依消費者債務
    清理條例提出本件更生之聲請等語。
二、按債務人不能清償債務或有不能清償之虞者，得依本條例所
    定更生或清算程序，清理其債務，消費者債務清理條例第3
    條定有明文。又聲請更生或清算不合程式或不備其他要件者
    ，法院應以裁定駁回之，但其情形可以補正者，法院應定期
    間先命補正，復為同條例第8 條所明定。衡諸債之關係，係
    以當事人間之信賴關係為基礎，為社會經濟組織之重要支柱
    ，故當事人於以法律行為追求自己之利益之際，亦應顧及對
    方之利益，並考量債權債務在社會上之作用，本於誠實及信
    用之原則，行使債權及履行債務。是對於已陷入經濟上困境
    之消費者，若任其於惡性循環之債務窘境中生存，將衍生嚴
    重之社會問題，難以維持安定之社會經濟秩序，故為兼顧債
    權人、債務人雙方之利益，對陷於經濟上困境之消費者，乃
    允其於消費者債務清理條例施行後，得選擇以重建型之更生
    程序或清算型之清算程序清理其債務，藉以妥適調整債務人
    與債權人及其他利害關係人間之權利義務關係，保障債權人
    獲得公平受償，並謀求消費者經濟生活之重建復甦機會。惟
    若債務人履行債務並無困難，僅係為圖謀減免債務，而不為
    債務之履行，自有違債權契約為誠信契約之本旨。
三、經查，本件債務人前於消費者債務清理條例施行後，曾以書
    面向最大債權金融機構臺灣銀行請求共同協商，於前置協商
    程序中，債權人臺灣銀行根據債務人所提出之「前置協商申
    請人財產及收支狀況說明書二、每月收入明細」所載，債務
    人每月薪資收入為26,000元，扣除其每月基本生活費9,829
    元，可分配餘額為16,171元，惟債務人僅同意還款期付金為
    2,000 元，雖經臺灣銀行一再洽商，債務人仍不願提高期付
    金，且債務人月付2,000元已逾銀行公會所規定之最長180期
    之清償期，因此臺灣銀行以「未能接受顯足以負擔之還款方
    案」為由，於民國97年10月22日出具前置協商不成立通知書
    與聲請人，有債務人提供之前置協商不成立通知書、債權人
    臺灣銀行提供之前置協商申請人財產及收支狀況說明書等相
    關文件及98年1月10日銀債管乙字第09800007441號函文在卷
    可稽。
四、債務人雖主張其現任職於百輝紙器股份有限公司，每月薪資
    收入約24,000 元，惟債務人每月僅得還款2,000元，且債務
    人前幾月皆失業，最近才又有上工，惟工作一週只剩3、4日
    ，收入明顯不足支出，最大債權金融機構臺灣銀行認定債務
    人未能接受顯足以負擔之還款方案，協商因而不成立等語，
    然查：
  (一)債務人主張其前幾月皆失業，最近才又有上工，惟工作一週
    只剩3、4日，收入明顯不足支出云云，惟經本院依職權向債
    務人任職之百輝紙器股份有限公司函詢債務人任職期間暨任
    職期間每月實際薪資若干等情，業據該公司函覆結果：丙○
    ○任職期間為95年4月10日至97年3月7日、97年4月14日至今
    仍在職，每月實發薪資為1萬2千餘元至3萬6千餘元不等，此
    有該公司98年1 月16日第98011601號函暨該函檢附之「員工
    薪資冊」1 份在卷可佐，經核對上開員工薪資冊內容所載，
    債務人雖偶爾有休無薪假若干小時，然休無薪假當月之實領
    薪資金額平均有2萬5千餘元，與債務人本件更生聲請狀內自
    陳其每月薪資2萬4千元差距甚微，足徵債務人即使有休無薪
    假，其當月之實領薪資並無明顯減少，且債務人於任職期間
    ，每月亦均有薪資收入，是以，債務人主張其前幾月皆失業
    ，不足採信。
  (二)債務人自陳聲請前二年內必要支出，包括扶養父親甲○○、
    母親乙○○○每人每月各6,000元，共計12,000元，惟查：
  1.按消費者債務清理條例之立法目的，乃為兼顧債權人、債務
    人雙方之利益，對陷於經濟上困境之消費者，使其透過重建
    型之更生程序或清算型之清算程序清理其債務，藉以妥適調
    整債務人與債權人及其他利害關係人間之權利義務關係，保
    障債權人獲得公平受償，並謀求消費者經濟生活之重建復甦
    機會，是以，債務人為使其有經濟復甦更生之機會，自應以
    誠實及信用之原則面對自己之債務，積極勉力謀求更生償債
    方案，除應積極開源努力勤奮工作以增加收入償還債務外，
    尚須節流儉樸其生活需求而適當控制其生活費用支出，以達
    成勉力履行債務。
  2.依行政院內政部所公告97年度臺灣省低收入戶最低生活費用
    每人每月為 9,829元，該生活費標準係按照政府最近一年平
    均每人消費支出（包括食品費、衣著鞋襪費、房租水電費、
    家居管理費、醫療保健費、交通通訊費、娛樂教育費及雜項
    支出）百分之60訂定，有內政部歷年最低生活費一覽表一份
    在卷可稽，是應認以此9,829 元為債務人每月之生活費用，
    債務人主張超越此範圍部分顯不足採信，況且，債務人在履
    行債務期間，須經歷經濟困苦之過程，其生活開銷理當予以
    節制，除應積極開源，努力勤奮工作以增加收入償還債務外
    ，其生活更須儉樸，且適當控制其生活費用支出，以達成勉
    力履行債務，以符合公平正義及誠信原則，是認聲請人每月
    必要生活費用（包含食、衣、住、行、強制性保險等）依上
    開標準以每月9,829 元計算，始屬合理。
  3.按負扶養義務有數人者而其親等同一時，應各依其經濟能力
    分擔義務；夫妻互負扶養之義務，其扶養義務之順序與直系
    血親卑親屬同，民法第1115條第3項、第1116條之1定有明文
    ；次按，受扶養權利者，以不能維持生活而無謀生能力者為
    限，民法第1117條第1項定有明文，又同條第2項規定，前項
    無謀生能力之限制，於直系血親尊親屬不適用之，即直系血
    親尊親屬受扶養者，仍須以不能維持生活者為限（最高法院
    87年度台上字第1696號判決意旨參照）。查債務人之父親甲
    ○○96年度於臺南縣關廟鄉公所有薪資所得219,375 元，另
    有土地2筆、田賦1筆，財產總額高達2,490,150 元，此有甲
    ○○96年度稅務電子閘門財產所得調件明細表在卷可稽，可
    見債務人之父親甲○○並非不能維持生活而有受債務人扶養
    之必要，債務人仍將甲○○列為受扶養人，顯難採信。又若
    債務人因須償還其無擔保債務，致其經濟能力不足，亦非不
    得由其經濟能力較佳之其他扶養義務人負擔較多之扶養費用
    ，且債務人現又面臨履行債務期間，須經歷經濟困苦之過程
    ，其生活程度當然必須相當限制，是本院認其母親乙○○○
    之扶養費用，應由其經濟能力較佳之父親甲○○負擔，以使
    債務人能本於誠實及信用之原則勉力履行協商條件。
  4.基上所陳，債務人每月生活必要支出以個人生活費9,829元
    即已足。
五、綜上所述，本件債務人每月薪資收入24,000元，扣除債務人
    每月個人生活必要費用9,829 元，尚餘14,171元。綜觀債務
    人之財產、收入資料、必要生活支出，債務人應有能力提高
    分期償還之數額，以與各債權人達成分期償還之協議，債務
    人捨此不為，卻提出「月付2,000元」之還款方案，並於債
    權銀行拒絕其還款方案後，主張其不能清償債務云云，自不
    足採。且參以債務人既自承已負債大於資產，自應依誠實及
    信用之原則，節省開銷並誠實勤勉地履行債務，然債務人竟
    未能勉力接受債權人所提供其能力足可負擔範圍之清償方案
    ，致與金融機構協商不成立，而率爾聲請依更生程序清理其
    債務，益徵聲請人顯無協商謀求更生分期償債之真意，亦與
    前述消費者債務清理條例之立法目的有違。
六、再者，按現代社會經濟之本質係以貨幣為媒介的「信用經濟
    」型態，藉由信用制度的運行和擴展，交易者透過債權債務
    的建立來實現商品交換或金融交易，使市場經濟活絡並不斷
    拓展其深度和廣度。故而欲評估債務人是否符合「不能清償
    債務」之要件，應斟酌債務人之債務總額、債務人之年齡、
    工作能力，並衡諸債務人未來可正常獲得之勞務報酬、財產
    等綜合加以考量，亦即須加計債務人之未來償債能力，以評
    估債務人就其所積欠之總債務是否根本已清償不能或有不能
    清償之虞。本件如以前述最大債權人金融機構臺灣銀行於前
    置協商程序中所提供之清償方案，依債務人目前任職於百輝
    紙器股份有限公司、有穩定之工作、96年之年薪達32餘萬元
    、未來償債能力佳等情觀之，足見債務人並非不能清償債務
    ，亦可認定。
七、綜上所述，債務人既非不能清償債務或有不能清償之虞，其
    更生之聲請即不符消費者債務清理條例第3條所定要件，且
    上開欠缺又屬無從補正，依上開說明，自應駁回其更生之聲
    請，爰裁定如主文。
中    華    民    國    98    年    4     月    3     日
                  民事第三庭    法  官  黃聖涵
上為正本係照原本作成
如不服本裁定，應於裁定送達後10日內，以書狀向本院提出抗告
，並繳納抗告費新臺幣1 千元。
中    華    民    國    98    年    4     月    6     日
                                書記官  朱小萍


司法院資訊處製作；財團法人民間司法改革基金會備份。
